【裁判字號】    95,重訴,21
【裁判日期】    951110
【裁判案由】    確認債權不存在等
【裁判全文】
臺灣桃園地方法院民事判決              95年度重訴字第21號
原      告  丁○○
訴訟代理人  詹文凱律師
被      告  乙○○
訴訟代理人  邱永祥律師
上列當事人間請求確認債權不存在事件，於民國95年10月19日辯
論終結，本院判決如下：
    主???文
確認被告持有原告所簽發如附表一之本票兩紙，債權及其原因關
係不存在。
被告應將坐落桃園縣楊梅鎮○○○段第一三六、一三七、一三八
、一三八之一、一三九之一、一三九之二、一三九之四、一四０
、一四０之三、一四一地號土地於民國九十二年十一月十日設定
債權人乙○○，債務人及義務人丁○○，擔保金額新台幣壹仟肆
佰萬元之抵押權登記塗銷。
訴訟費用由被告負擔。
    事實及理由
一、原告起訴主張：（一）本院94年度拍字第798 號民事裁定，
    以原告於民國92年11月10日以坐落桃園縣楊梅鎮○○○段第
    136 、137 、138 、138-1 、139-1 、139-2 、139-4 、14
    0 、140-3 、141 等地號土地為向被告所負債務之擔保，設
    定本金新台幣（下同）14,000,000元之抵押權，依法登記在
    案，茲原告對被告負債14,000,000元，已屆清償期而未清償
    ，為此准予被告拍賣上開抵押物。然原告與被告本不相識，
    更未與被告有任何金錢往來而積欠被告債務，系爭抵押權之
    設定原告亦不知情，故原告主張被告行使抵押權及其原因債
    權並不存在。
(二)對於被告答辯所為之陳述：
 1、被告抗辯原告向伊借款共計1,400 萬元，其中包括被告原為
    買賣土地交付原告之定金380 萬元、及其以支票2 紙金額分
    別為350 萬元及150 萬元加現金170 萬元借貸予原告，以及
    約定由訴外人丙○○代被告交付原告400 萬元。惟原告否認
    有此等買賣及借貸關係之存在。原告先前將土地權狀、印鑑
    章及相關文件交付訴外人丙○○，以便處理土地買賣事宜，
    但並未確定為何筆買賣，除該未見日期之委託書外，並無其
    他文書可證明訴外人丙○○有代理原告簽約、解除契約及借
    貸、設定抵押權等權利。且買賣土地之定金收據與支票收據
    均非原告簽署，亦未記載出賣人或借款人為原告，訴外人丙
    ○○究竟以何身份及代理人何人，即有疑問。且丙○○為此
    等行為時，並未告知原告或徵得原告之同意，無任何可以代
    理原告為法律行為之地位。況原告從未收受系爭1,400 萬元
    。故上開買賣與借貸等均不能對原告主張。
 2、被告主張系爭1,400 萬元債權有原告簽發之二紙本票及抵押
    權設定登記為證明，然系爭本票係因訴外人丙○○先前與原
    告間有金錢往來及土地買賣事宜，經其告知其為原告代墊
    1,400 萬元，故要求原告簽發系爭本票，原告因長期委任其
    處理事務，不疑有他。但本票係交與丙○○，並非交與被告
    ，更無與被告間之借貸而交付本票之事實。抵押權設定一事
    ，原告並不知情，應是訴外人丙○○擅持原告印鑑所為，原
    告否認其真實性。
 3、訴外人丙○○之父為中壢地區之代書，丙○○常利用其事務
    所聯絡，故一般人均誤以為丙○○為代書。原告於84年因急
    需用錢，曾向其借款，後已清償。後原告信賴丙○○之代書
    身分，故有貸款或土地登記事務均由其辦理並由其保管原告
    之印鑑證明及不動產權狀等文書。至88年間，丙○○曾稱其
    為清償原告之債務，以原告土地為擔保，以丙○○之名義向
    合作金庫中壢支庫辦理抵押貸款3,000 萬元，由丙○○取走
    。91年間，原告出售一筆土地，得款9,500 萬元，丙○○稱
    扣除增值稅、仲介費、既成道路之減價、坪數不足之減價、
    地上物遷移費等，再支付原告以往之貸款與利息，竟仍不足
    1,400 萬元，故要求原告至其辦公室。當時原告與丙○○尚
    未就全部金錢詳細會算，但丙○○要求原告需先簽立1,400
    萬元本票供其擔保，原告依其要求簽立。然除了簽系爭本票
    之外，丙○○並未提及再向他人貸款及設定抵押權事宜，更
    未要原告向被告借貸。而自始至終，原告並不認識被告，被
    告於92年11月11日是否在場，在場原因為何，原告均不知悉
    ，亦不知被告與丙○○有何往來等語。
(三)並聲明：
?、確認被告持有原告簽發如附表一之本票兩紙，債權及其原因
    關係不存在。
?、被告應將坐落於楊梅鎮○○○段第136、137、138、138-1、
??139-1、139-2、139-4、140、140-3、141等地號土地於92年
    11月10日設定債權人為被告，債務人及義務人為原告，擔保
    金額1,400萬元之抵押權登記塗銷。
二、被告則以：
(一)被告透過訴外人丙○○之介紹向原告購買土地，原告遂於91
    年3月9日以其所有坐落楊梅鎮○○○段第168、142-26、15
    0、151、151-1等地號委任訴外人丙○○售予被告，經被告
    給付定金380萬元，嗣後雙方合意解除前開契約，就此原告
    原應返還前開380萬元，然因原告並無足夠資金可供返還且
    其另有其他之資金缺口，原告乃向被告借款1,400 萬元，上
    開定金於92年11月11日自1,400 萬元借款中扣抵，故被告另
    應交付原告1,020 萬元；是被告依原告之指示將現金570 萬
    元及票面金額分別為300 萬元及150 萬元之支票各一紙交予
    訴外人丙○○。此外，原告並提供相關文件，以其所有系爭
    第136 號、137 號、138 號、138 之1 號、139 之1 號、13
    9 之2 號、139 之4 號、140 號、140 之3 號及141 號等10
    筆土地，設定1,400 萬元之抵押權予被告，且另簽發面額各
    為1,000 萬元及400 萬元之本票各一紙交予被告，以做為前
    開借款之擔保。
(二)對於原告之陳述所為之答辯：
 1、本件原告主張其固曾將土地權狀、印鑑證明及相關文件交予
    訴外人丙○○，以便處理土地買賣事宜，然並未確定為何筆
    土地之買賣，原告並否認曾授權丙○○代理其與被告簽訂買
    賣契約，及收受被告所交付之380萬元之定金與解除上開買
    賣契約。而觀諸被告所提委託書及定金收據，該委託書並未
    填寫立書日期，且定金收據亦係由丙○○以原告代理人名義
    所出具，是自不能以此即認兩造間存有系爭買賣契約及原告
    授權訴外人丙○○代理收受被告所交付之380萬元云云。惟
    上開委託書雖未填寫立書日期，然其委託人欄卻分別蓋有原
    告之指印及印文，是該委託書確為原告所出具應無疑問，且
    觀諸上開委託書之文義，則係原告授權訴外人丙○○代理原
    告處理坐落桃園縣楊梅鎮○○○段第168 號、第142 之26號
    及151 之1 號土地之出賣、登記事宜，是原告所稱其授權訴
    外人丙○○處理買賣之土地並未確定為何筆云云，與事實不
    符，故訴外人丙○○基於該委託書，自有代理原告出賣上開
    土地及收售價金之權。又上開定金收據，亦明示被告所交付
    之380 萬元係買受上開土地之定金，且該收據亦係由訴外人
    丙○○以原告代理人之名義所出具，是訴外人丙○○所為上
    開簽訂買賣契約及收取定金之行為，均於前開委託書之委託
    範圍內而屬有權代理。
?、原告另主張其與被告素不相識，自無可能向被告借貸金錢云
    云。惟訴外人丙○○自84年間即仲介原告向其所熟識之金主
    借款，並代原告處理債務及土地買賣事宜。本件被告即透過
    訴外人丙○○向原告購買土地，並有後來原告向被告借款及
    設定抵押權予被告之情事，此不僅有訴外人丙○○於前期日
    之證詞可資佐證，且證人己○○於同日亦證稱：「原告向其
    表示，其有債務問題請丙○○代為處理，原告當日並參與會
    算且有發言」等語，又證人戊○○及甲○○亦於同日證稱：
    「原告當日曾參與會算且嗣後亦依會算結果簽發本票予被告
    」，均顯示原告對於其透過丙○○向被告借款之事實知之甚
    詳。又本件不論原告確向被告借貸金錢如前述與否，以被告
    交付前開金錢及支票時，丙○○表示以原告代理人名義收受
    並簽立收據，而原告並未當場有任何反對意思表示之情形觀
    之，原告對於被告應負民法第169條規定表見代理之本人之
    責等語置辯。並聲明：原告之訴駁回。
三、原告主張訴外人丙○○於92年11月10日持原告所有坐落桃園
    縣楊梅鎮○○○段136 、137 、138 、138 之1 、139 之1
    、139 之2 、139 之4 、140 、140 之3 、141 等地號土地
    、印鑑證明書、印鑑章，及原告所簽發、發票日均為92年11
    月11日、到期日均為93年5 月11日、面額各為400 萬元、1,
    000 萬元之本票及抵押權設定契約書等相關資料，向楊梅地
    政事務所辦理為被告設定1,400 萬元之抵押權登記。嗣被告
    向本院聲請拍賣抵押物，經本院以94年度拍字第798號裁定
    准許拍賣抵押物之事實，業據提出本票、抵押權設定契約書
    、他項權利證明書、拍賣抵押物裁定等件影本、土地登記簿
    謄本為證，且為被告所不爭執，固堪信為真實。雖原告就系
    爭本票、抵押權設定契約書上原告印章之真正，並無爭執，
    惟主張其係訴外人丙○○盜蓋其印章所為，其並未委託訴外
    人丙○○以上述土地向被告設定抵押借款，且未曾收受被告
    交付之任何款項等情。經查原告固不否認曾交付土地之所有
    權狀、印鑑證明書及印鑑章等相關資料予訴外人丙○○，委
    託訴外人丙○○辦理上開所有權狀之更換之事實，惟否認曾
    委託訴外人丙○○以上述土地向被告設定抵押借款，且未曾
    收受被告任何款項等情。按已為抵押權之設定登記，為抵押
    權發生效力之要件，並非表示抵押權所擔保之債權必已發生
    或存在；又消費借貸，因金錢或其他代替物之交付，而生效
    力，民法第475條定有明文。金錢借貸契約，係要物契約，
    關於金錢或其他代替物交付之事實，如有爭執者，應由主張
    已為交付之貸與人負舉證責任。本件被告雖經登記為系爭土
    地之抵押權人，但原告否認向被告借貸及曾收受被告或訴外
    人丙○○交付任何款項之事實，是本件自應由被告就原告有
    委託丙○○以上述土地向被告設定抵押借款及被告曾交付系
    爭借款之事實負責舉證。
四、被告雖提出面額分別為150 萬元、300 萬元之支票2 紙並舉
    證人即承辦代書丙○○之證詞為證。惟查系爭本票為原告所
    簽發，原告固應負發票人之責，被告以該本票係原告向其借
    款1,400 萬元而交付，原告自得以直接前後手間之原因關係
    為抗辯。本件原告既否認曾收受被告交付任何款項，況查被
    告所提出之支票二紙係由被告所簽發，付款人為華南商業銀
    行信維分行、發票日92年11月1 日、面額300 萬元、票號為
    OC 0000000號，及付款人陽信商業銀行、發票日92年11月1
    日、面額150 萬元、票號為ＡB0000000號，且收受人均係訴
    外人丙○○，此觀被告所提出之支票影本空白處之記載即明
    ，其僅足證被告曾簽發系爭支票二紙，由訴外人丙○○收受
    ，尚不足以證明原告有收受該款項；又訴外人丙○○是否曾
    將該款交付予原告，被告亦未能舉證以實其說；況上開2 紙
    支票之兌現人均非原告，亦有上開支票影本附卷可稽，是堪
    信原告確未取得上開2 筆支票之款項。
五、雖被告再以借款1,400 萬元係交付與原告之代理人丙○○，
    然原告否認訴外人丙○○有代理收受借款之權限，證人即承
    辦代書丙○○雖於本院到庭附和被告之說，稱: 原告委託其
    為原告處理債務，民間借貸均係以借新還舊來處理，被告支
    票交給原告，原告將之交給證人，央以代為處理債務云云（
    見本院95年2 月15日言詞辯論筆錄），惟為原告所否認，且
    證人丙○○對究竟其為原告清償多少債務及清償明細亦無法
    清楚之說明，實難據信其已為原告清償高達1,400 萬元之債
    務，況訴外人丙○○係受託辦理抵押貸款及代尋金主，與原
    告並無任何特殊情誼，原告既係需款使用，且1,400 萬元並
    非小數，斷無未令原告書立任何借款憑據及取得債權擔保物
    ，即願冒負債1,400 萬元之風險。此外被告就訴外人丙○○
    有權為原告收受借款乙節，復未能舉證以實其說，被告所辯
    自不足採。
六、綜上所述，系爭本票之簽發及系爭土地之抵押權設定固為原
   告所為，惟原告既未收受被告交付任何借款，兩造間即無成
   立消費借貸可言，則被告就其以兩造間消費借貸關係為原因
   而收受之系爭本票債權及系爭抵押權擔保之抵押債權即不存
   在。惟被告以原告借款屆期未為清償聲請拍賣抵押物，經本
   院以94年度拍字第798 號裁定准許，原告私法上之地位有受
   侵害之危險，而得以確認判決將之除去，其有即受確認判決
   之法律上利益，從而原告請求確認兩造間就系爭本票之債權
   債務關係不存在及前開抵押權擔保之抵押債權不存在，即為
   正當，應予准許。又抵押權乃就抵押物賣得價金優先受償之
   權利，必從屬於債權而存在，即必須有被擔保之債權合法存
   在為前提，苟無債權發生，即無抵押權之存在可言。系爭抵
   押權雖經辦理登記，惟其成立時並無被擔保之債權存在已如
   前述，且被告未能證明迄今對原告有何抵押債權存在，該抵
   押權從屬之債權既不存在，抵押權即不存在，從而原告訴請
   上訴人塗銷系爭抵押權登記，亦屬有據，應予准許。
七、本件因事證已臻明確，兩造其餘攻擊、防禦方法及所為之立
    證，與判決之結果不生若何影響，無庸再逐一予以論究，合
    併敘明。
八、據上論結，本件原告之訴為有理由，依民事訴訟法第78條，
    判決如主文。
中    華    民    國    95    年    11    月    10    日
                  民事第一庭    法  官  陳婉玉
┌──────────────────────────────────┐
│附表一：                                                            │
├──┬─────┬────┬──────┬──────┬──────┤
│編號│ 本票號碼 │發??人│發?票?日  │?? 期?日 │?金??額  │
│    │          │        │            │            │ （新台幣） │
├──┼─────┼────┼──────┼──────┼──────┤
│ 1  │  168039  │ 丁○○ │92年11月11日│93年5月11日 │10,000,000元│
├──┼─────┼────┼──────┼──────┼──────┤
│ 2  │  168040  │ 丁○○ │92年11月11日│93年5月11日 │?,000,000元│
└──┴─────┴────┴──────┴──────┴──────┘
以上正本係照原本作成
如對本判決上訴，須於判決送達後20日內向本院提出上訴狀
中    華    民    國    95    年    11    月    10    日
                                書記官  劉雅玲


司法院資訊處製作；財團法人民間司法改革基金會備份。
